【裁判字號】    99,台上,7782
【裁判日期】    991216
【裁判案由】    常業詐欺
【裁判全文】
最高法院刑事判決            九十九年度台上字第七七八二號
上  訴  人  許秀莉原名許秀月.
選任辯護人  吳春生律師
            鄭伊倫律師
上列上訴人因常業詐欺案件，不服台灣高等法院花蓮分院中華民
國九十八年七月二十九日第二審判決（九十八年度上訴字第一一
四號，起訴案號：台灣花蓮地方法院檢察署九十五年度偵字第九
四０號），提起上訴，本院判決如下：
    主  文
上訴駁回。
    理  由
按刑事訴訟法第三百七十七條規定，上訴於第三審法院，非以判
決違背法令為理由，不得為之。是提起第三審上訴，應以原判決
違背法令為理由，係屬法定要件。如果上訴理由書狀並未依據卷
內訴訟資料，具體指摘原判決不適用何種法則或如何適用不當，
或所指摘原判決違法情事，顯與法律規定得為第三審上訴理由之
違法情形，不相適合時，均應認其上訴為違背法律上之程式，予
以駁回。本件上訴人許秀莉上訴意旨略以：上訴人雖已坦承販賣
空白支票，然是否構成修正前刑法幫助常業詐欺罪，實有疑義。
購買支票使用之目的，無非在便於商場上或生活上之周轉使用，
支票原為支付工具，依一般人之通念，持票人取得支票即表示其
執有債權憑據，而購買者，通常亦必背書後始轉讓其交易之對象
執有，如此既可免於立即付現之窘境，亦可調整付款期限，而於
到期日前籌措資金以換回支票即可，因此，對於空白支票之買受
人而言，其購買時既已明知他人所售之支票係屬空白支票，否則
斷無以新台幣（下同）數千元即可購得之理，其基於上述考量而
仍願購入使用，即無所謂陷於錯誤可言。而對於買受人之後手執
票人而言，因渠等之間必先有債權債務關係存在，始有背書轉讓
支票之必要，則持票人是否因而遭受詐騙，應以該支票使用人建
構原因關係時是否施用詐術為準，而非以支票是否能兌現為準，
否則凡到期未能兌現者，均將構成詐欺罪，質言之，若其係基於
詐騙之意圖而為交易，即令未使用空白支票，仍屬詐欺犯行，反
之，若其交易時並未具有詐欺意圖，亦不得嗣後因支票到期未能
支付而論以詐欺罪，此由票據法於民國七十五年修正前之舊法第
一百四十一條刑罰之規定，嗣後又刪除可供參考，本件實難以上
訴人販售空白支票，即認犯幫助常業詐欺罪，否則無異回復昔日
票據刑罰時代，原判決適用法則不當云云。惟查原判決依憑上訴
人於審理時之自白，證人游盈蓁、陳武魁、陳振標、陳秋雄、鍾
換仁、林河志、張文聰、尤建順、鍾傑丞、黃香梅、陳當良、石
燿源、林輝崇、孫曉暉、余惠淑、劉昌信、陳添發、張永吉、劉
坤池、李魁煙、陳飛彪、曾德球、吳美玲、余玉蓮、蔡春男、洪
國清、林加勢之證言，台灣土地銀行杉本興業退票支票，王代書
名片，林輝崇匯款明細，花蓮二信張文聰外埠託收票據退票，花
蓮二信葉瑞梅外埠託收票據退票，合作金庫代收款項報單，台灣
票據交換所杉本興業公司退票理由單，杉本興業有限公司設立登
記申請書、登記表、股東同意書、登記資本查核報告書、台灣票
據交換所昇耀公司退票理由單、報紙分類廣告，原審法院九十七
年度上更(一)字第四號刑事卷宗，上訴人之台灣高等法院被告前案
紀錄表等證據，資以認定上訴人有原判決事實欄所記載之犯罪事
實，因而撤銷第一審之科刑判決，改判仍論處上訴人犯修正前刑
法幫助常業詐欺取財罪刑（處有期徒刑一年八月，緩刑四年，並
應於判決確定後貳年內向花蓮縣政府公庫支付新台幣三十萬元）
，已詳述其依憑之證據及認定之理由。就公訴人所指上訴人於前
揭有罪部分犯罪事實之時間，向綽號「賴皮」等人購買以陳武魁
為人頭虛設之杉本興業有限公司等公司之空白人頭支票（均已蓋
妥發票人印鑑）後，再以每張三千元至三千五百元代價售予游盈
蓁，而由游盈蓁填載發票日期後，於花蓮、宜蘭二地「更生日報
」等媒體，刊登「支票借您用、王小姐、0000000000
」廣告，並以王小姐或王代書之名義，將上述支票售予如原判決
附表（下稱附表）二之人牟利，面額則視購買者個人需求，由游
盈蓁代填或由購買者自行填寫，而幫助如附表二所示之人實行詐
欺犯行，認上訴人此部分亦涉犯常業詐欺取財犯行云云，經審理
結果認為犯罪不能證明。惟公訴人既認此部分與前開論罪科刑部
分為常業犯之實質上一罪關係，爰不另為無罪之諭知，亦在判決
內加以說明。原判決所為論述，核與卷證資料相符，從形式上觀
察，並無違背法令之情形。按認事採證、證據之取捨及證據證明
力之判斷，俱屬事實審法院之職權，苟無違背證據法則，自不能
指為違法。且：原判決依憑上訴人之自白以及證人游盈蓁等之證
言，台灣土地銀行杉本興業退票支票，王代書名片，林輝崇匯款
明細，花蓮二信張文聰外埠託收票據退票等證據，認定上訴人犯
修正前刑法幫助常業詐欺取財犯行，已說明其本於調查所得心證
，分別定其取捨，而憑以認定上訴人犯罪之依據及理由，並說明
：上訴人明知向綽號「賴皮」所購買之空白人頭支票無法兌現，
竟仍買受後販售與他人牟利，以供作為詐欺之工具，以上訴人販
賣支票時間甚長、張數甚多，更足認其有幫助常業詐欺之犯意及
犯行，是上訴人於第一審所辯不構成幫助常業詐欺云云，並不足
採等語。其自由判斷之職權行使，核與經驗及論理法則無違，此
係事實審法院採證認事之職權行使，難謂有違反證據法則或適用
法則不當之情形。上訴人上訴意旨，核係對原審取捨證據與自由
判斷證據證明力之職權行使及原判決理由已經說明之事項，徒以
自己之說詞，泛指其為違法，並非適法之第三審上訴理由，其上
訴違背法律上之程式，應予駁回。
據上論結，應依刑事訴訟法第三百九十五條前段，判決如主文。
中    華    民    國  九十九  年   十二   月   十六   日
                      最高法院刑事第二庭
                          審判長法官  莊  登  照  
                                法官  徐  昌  錦  
                                法官  許  錦  印  
                                法官  蔡  國  在  
                                法官  陳  春  秋  
本件正本證明與原本無異
                                      書  記  官  
中    華    民    國  九十九  年   十二   月  二十二  日
                                                      K

司法院資訊處製作；財團法人民間司法改革基金會備份。
